ACORDAO-COMPLETO-2389162

ACÓRDÃO 3150/2019 ATA 49/2019 - PLENÁRIO

VISTOS, relatados e discutidos estes autos que cuidam de Representação, com pedido de medida cautelar, formulada por equipe de auditoria da Sec/ES em relação à Licitação RDC/CI nº 365/2014 e ao correspondente Contrato RDC nº 952/2014, firmado entre o Departamento Nacional de Infraestrutura de Transportes - Dnit e o Consórcio Aterpa - Serveng - Maia Melo. O objeto do contrato é a elaboração do projeto básico e executivo de engenharia, e execução das obras para duplicação de rodovia e restauração da pista existente e obras de arte especiais na Rodovia BR-262/ES, no segmento km 19,1 ao km 71,72.
ACORDAM os Ministros do Tribunal de Contas da União, reunidos em Sessão Extraordinária do Plenário, diante das razões expostas pelo Relator, em:
9.1.  com fulcro nos art. 235 e 237, Inciso VI, do RI/TCU, conhecer da presente Representação para, no mérito, considerar a análise prejudicada por perda de objeto, decorrente da rescisão do Contrato 952/2014;
9.2. revogar, por perda de objeto decorrente da rescisão do Contrato 952/2014, a medida cautelar exarada no despacho de peça 64 dos presentes autos, referendada no Acórdão 604/2019-TCU-Plenário;
9.3. com fundamento no art. 250, inc. II, do Regimento Interno do TCU, determinar ao Departamento Nacional de Infraestrutura de Transportes, que, no prazo de 90 (noventa) dias:
9.3.1. elabore o orçamento das obras executadas no âmbito do Contrato 952/2014, baseado nos preços extraídos do Sicro2, na referência de novembro/2013 (ou em preços devidamente justificados, quando estes não guardarem consonância com as composições referenciais do Sicro) , e fundamentado em memórias de cálculo dos quantitativos (correlacionando-os com as informações existentes no projeto executivo aprovado) ;
9.3.2. adote, no caso de ocorrência de dano ao erário apurado em face do procedimento realizado na forma do item anterior, as medidas previstas nos arts. 3º e 4º da Instrução Normativa TCU 71/2012, sem prejuízo da possibilidade da adoção de medidas judiciais que o DNIT entender cabíveis, com vistas ao ressarcimento ao erário;
9.4. determinar à SeinfraRodovia que autue processo autônomo para o monitoramento da implementação das determinações constantes do item 9.3 do presente Acórdão;
9.5. com fundamento do art. 169, inc. I, do Regimento Interno do TCU, arquivar os presentes autos por apensamento definitivo ao processo a ser autuado para monitoramento da implementação das determinações constantes do item 9.3 do presente Acórdão;
9.6. encaminhar cópia do presente Acórdão, dando ciência de que o inteiro teor da deliberação, bem como o Relatório e o Voto que a fundamentam, poderá ser consultado no endereço www.tcu.gov.br/acordaos:
9.6.1. ao Ministério de Infraestrutura; 
9.6.2. ao Departamento Nacional de Infraestrutura de Transportes; 
9.6.3. ao Consórcio Aterpa/Serveng/Maia Melo;
9.6.4. à empresa Strata Engenharia Ltda..

Representação sobre possíveis irregularidades na execução de contrato para a elaboração do projeto básico e executivo de engenharia, execução das obras para duplicação de rodovia e restauração da pista existente e de obras de arte especiais na BR-262/ES, no segmento do km 19,10 ao km 71,72.

Departamento Nacional de Infraestrutura de Transportes; Superintendência Regional do Dnit No Estado do Espírito Santo.

3. Interessados/Responsáveis:
3.1. Interessados: Bruno Alvarenga Franco (XXX.778.666-XX); Consorcio Aterpa Serveng Maia Melo (21.432.128/0001-02).
3.2. Representante: Sec/ES

13.1. Ministros presentes: José Mucio Monteiro (Presidente), Walton Alencar Rodrigues, Augusto Nardes e Raimundo Carreiro (Relator).
13.2. Ministros-Substitutos convocados: Augusto Sherman Cavalcanti e Marcos Bemquerer Costa.
13.3. Ministro-Substituto presente: André Luís de Carvalho.

ACORDAO-COMPLETO-2410248

Acórdão 1634/2020 - Plenário

RAIMUNDO CARREIRO

Transcrevo a seguir, nos termos do art. 1º, § 3º, inciso I, da Lei nº 8.443/92, a instrução lavrada no âmbito da Secretaria de Controle Externo de Tomada de Contas Especial (peça 247) , cujas conclusões contaram com a anuência do titular daquela unidade técnica (peça 248) , bem como do MP/TCU, representado pelo Procurador Julio Marcelo de Oliveira (peça 249) .
"INTRODUÇÃO
Cuidam os autos de representação formulada pela Secex-ES, em face de possíveis irregularidades na execução do Contrato 952/2014, celebrado em 13/11/2014, entre o Departamento Nacional de Infraestrutura de Transportes - DNIT e o Consórcio Aterpa - Serveng - Maia Melo, para a elaboração do projeto básico e executivo de engenharia, execução das obras para duplicação de rodovia e restauração da pista existente e de obras de arte especiais na BR-262/ES, no segmento do km 19,10 ao km 71,72, com 52,62 km de extensão, no valor de R$ 510.000.000,00 (ref.: nov/2013) , sob o Regime Diferenciado de Contratações - Contratação Integrada - RDC/CI.
HISTÓRICO
Os fatos que motivaram esta representação foram averiguados pela Secex-ES quando do planejamento da auditoria de conformidade Fiscalis 197/2018, que teve por escopo a verificação dos projetos e obras da BR-262/ES, e, em resumo, retrataram:
 divergências entre o anteprojeto de engenharia e o termo de referência adotados na licitação RDC/CI n. 365/2014, impossibilitando a perfeita caracterização do objeto, em ofensa ao disposto no art. 9°, § 2º, inciso I, da Lei 12.462/2011 e no art. 74 do Decreto 7.581/2011, bem como ao princípio da isonomia; 
 início da execução das obras antes da aprovação integral do projeto básico, que contemplasse a integralidade do segmento contratado;
 execução das obras com base em projeto não aderente ao termo de referência da licitação, descumprindo premissas relevantes relacionadas à segurança da rodovia, tais como inclinação de rampas, raios das curvas e velocidade máxima de tráfego; e
 início das obras a partir do segmento considerado menos complexo e menos crítico sob o ponto de vista do número de acidentes, sem devida justificativa, contrariando o interesse público e os princípios da eficiência e economicidade.
Em sua instrução inicial (peça 30) , a Secex-ES propôs a adoção de medida cautelar para suspender as obras até a revisão dos projetos. Adicionalmente, propôs a oitiva do DNIT acerca das desconformidades observadas.
Ao apreciar a questão, o então relator destes autos, Exmo. Ministro José Múcio Monteiro, amparado no fato de se tratar de obra em início de execução e essencial à segurança da população, determinou, por prudência, a realização da oitiva do DNIT acerca das impropriedades verificadas antes de decidir quanto à medida cautelar de paralisação sugerida pela unidade instrutiva, conforme despacho à peça 33.
Recebidas as respostas do DNIT, a Secex-ES analisou e considerou os argumentos insuficientes, ratificando a proposta de: (i) adoção de medida cautelar para que fosse suspensa a execução contratual até que fosse aprovado o projeto básico de todo o segmento contratado, em conformidade com o termo de referência da licitação; e (ii) oitiva sobre os mesmos tópicos (peça 61) .  
Mediante novo despacho (peça 64) , o Exmo. Ministro José Múcio Monteiro, ponderando os benefícios e custos que tal medida poderia causar, posicionou-se favorável à continuidade da execução das obras no segmento compreendido entre as estacas 4.015 e 4.380 (km 49,38 ao km 56,66) , no intuito de minimizar eventuais perdas de serviços realizados, desde que condicionada à adequação das desconformidades relatadas ao que estabelece o termo de referência constante do edital de licitação, dado que mais seguro à população, além de que fossem feitos todos os desvios e adaptações necessárias à liberação do fluxo de veículos na região com segurança.
Ainda em seu despacho (peça 64) , em face dos indícios de irregularidades em discussão, o então Ministro Relator, consignou que o DNIT deveria ser ouvido acerca de duas questões, quais sejam: o início das obras sem que o projeto básico de todo o segmento tivesse sido aprovado, e a não aderência da parcela do projeto desenvolvido e da parte da obra executada em relação ao termo de referência do edital. 
Ademais, registrou que deveria a Secex-ES monitorar o cumprimento das medidas então adotadas, bem como instruir no mérito a presente representação, apurando os indícios de irregularidade levantados, identificando os responsáveis e avaliando a eventual ocorrência de dano ao erário, assegurando o devido contraditório e a ampla defesa aos envolvidos. 
Nesses termos, o então Ministro Relator assim decidiu (peça 64, p. 2) :  
8. Diante do exposto, decido:
8.1. determinar que a continuidade da execução do Contrato RDC nº 952/2014 somente ocorra até que se conclua o trecho compreendido entre as estacas 4.015 a 4.380 (km 49,38 ao km 56,66) , minimizando eventuais perdas de serviços realizados, desde que condicionada à adequação das desconformidades relatadas ao que estabelece o termo de referência constante do edital de licitação, além de que sejam feitos todos os desvios e adaptações necessárias à liberação do fluxo de veículos na região com segurança;
8.2. determinar, nos termos do art. 276, § 3º, do RI/TCU, que se suspenda a execução do Contrato RDC nº 952/2014 até que se decida o mérito processual, exceto as intervenções atinentes à Ponte sobre o Córrego Boa Vista, realizando a oitiva do Departamento Nacional de Infraestrutura de Transportes - Dnit e da empresa contratada, para que se pronunciem, no prazo excepcional de 7 dias, sobre as seguintes questões:
8.2.1. emissão de ordem de início das obras sem que o projeto básico de todo o segmento contratado estivesse aprovado; e 
8.2.2. início das obras a partir de projeto não aderente ao termo de referência contido no edital de licitação;
8.3. determinar à Secex/ES que monitore o cumprimento das medidas acima elencadas, e que proceda à análise do mérito da presente representação.
Registre-se que, posteriormente, mediante o Acórdão 604/2019-TCU-Plenário (Relator: Ministro Raimundo Carreiro - peça 104) , o Tribunal referendou a medida cautelar concedida por meio do referido despacho (peça 64) . 
Em resposta às oitivas, o DNIT e o consórcio executor das obras encaminharam suas manifestações, as quais foram analisadas pela Secex-ES (peças 109-111) . Nessa análise, a unidade confirmou a ocorrência das irregularidades apontadas e a permanência dos pressupostos que fundamentaram a adoção da medida cautelar de suspensão da execução das obras
Na sequência, tendo em vista o pronunciamento daquela unidade regional do TCU, o Exmo. Ministro Raimundo Carreiro, atual relator deste processo, determinou o encaminhamento dos autos a esta SeinfraRodoviaAviação para manifestação (peça 114) .
Antes de emitir o seu posicionamento, esta unidade técnica entendeu ser necessário esclarecer algumas questões trazidas aos autos, que constaram, em especial, da manifestação apresentada pelo DNIT na peça 101, razão pela qual se promoveu diligência para que a autarquia apresentasse informações adicionais (peça 118) . Em resposta, o DNIT encaminhou a manifestação acostada às peças 122-124.
De posse dos novos elementos, em 25/4/2019 esta SeinfraRodoviaAviação emitiu pronunciamento conforme peças 127-129. Na análise, concordou-se com as conclusões da Secex-ES quanto à confirmação das irregularidades apontadas e à permanência dos motivos que ensejaram a medida cautelar de suspensão da execução das obras. 
Contudo, ponderou-se - sobretudo em face do posicionamento, por parte de gestores do DNIT, favorável à conclusão das obras já iniciadas com base no projeto aprovado (trecho de 7,78 km) e posterior rescisão contratual - que seria pertinente buscar o valor de mercado das soluções adotadas naquele projeto, no intuito de averiguar a sua compatibilidade com os preços praticados no Contrato 952/2014, como também para viabilizar uma justa indenização à contratada pelos serviços por ela executados, que seriam aproveitados pela sociedade, apesar de estarem em discordância com as premissas da licitação.
Assim, esta SeinfraRodoviaAviação propôs determinar ao DNIT que encaminhasse uma definição acerca das providências a serem adotadas em relação às obras e, caso decidisse pela continuidade da execução com base no projeto aprovado, apresentasse a este Tribunal o orçamento das obras executadas e a executar, calculado segundo os parâmetros de mercado (valores referenciais do Sicro) , incluindo as composições de preços unitários dos serviços e, ainda, indicando os responsáveis pela sua elaboração e aprovação.
Ao apreciar a matéria, o Exmo. Ministro Raimundo Carreiro, em 29/4/2019, mediante despacho (peça 130) , acolheu as conclusões desta unidade técnica, decidindo:
a) manter os termos da medida cautelar exarada nos itens 8.1 e 8.2 do despacho à peça 64 destes autos, posteriormente referendada no Acórdão 604/2019-TCU-Plenário; 
b) determinar, ao Departamento Nacional de Infraestrutura de Transportes que, encaminhe, no prazo improrrogável de cinco dias úteis, uma definição acerca das providências a serem adotadas no tocante às obras no trecho compreendido entre as estacas 4.015 a 4.380 (km 49,38 ao km 56,66) , e, caso decida, segundo avaliação de conveniência e oportunidade, pela continuidade da execução com base no projeto aprovado, apresente a este Tribunal o orçamento determinístico das obras executadas e a executar, calculado segundo os parâmetros de mercado (valores referenciais do Sicro) , incluindo as composições de preços unitários dos serviços, e, ainda, indicando os responsáveis pela sua elaboração e aprovação; 
c) informar que o não cumprimento de diligência ou de decisão deste Tribunal, no prazo fixado, sem causa justificada, poderá ensejar a aplicação da multa prevista no art. 58, inciso IV, da Lei nº 8.443/1992, a qual prescinde de realização de prévia audiência, nos termos do art. 268, § 3º, do Regimento Interno do TCU. 
O DNIT foi notificado da decisão em 9/5/2019 (peça 134) .
Em 16/5/2019 (que seria, a princípio, o fim do prazo de cinco dias úteis para atendimento da determinação) , realizou-se reunião no gabinete do Exmo. Ministro Raimundo Carreiro, com participação do Ministro de Estado da Infraestrutura, Sr. Tarcísio Gomes de Freitas, da Senadora Rose de Freitas, do Diretor-Geral do DNIT, General Santos Filho, do Diretor-Executivo do DNIT, Sr. André Kuhn, de outros representantes do DNIT e desta SeinfraRodoviaAviação. Na ocasião o Exmo. Relator decidiu, mediante o termo à peça 135, estender o prazo anteriormente concedido para o dia 27/5/2019, a fim de que o DNIT apresentasse as informações solicitadas, deixando claro, ainda, que caberia à autarquia, e não à empresa executora das obras, elaborar e informar os preços do orçamento.
Em 27/5/2019, o DNIT encaminhou os elementos acostados às peças 136-141, que, posteriormente, foram complementados pela documentação à peça 142. A partir da análise dos elementos trazidos pelo DNIT, esta unidade técnica entendeu que não atendiam à determinação exarada pelo Ministro Relator, não sendo "suficientes para a emissão de uma opinião acerca da representatividade dos preços praticados no Contrato 952/2014 para remunerar os serviços executados e a executar segundo o projeto aprovado em desacordo com as premissas editalícias" (peça 146, p. 7) , sendo propostas oitivas e determinações, com manutenção da cautelar então vigente. Tais proposições foram acatadas pelo Ministro Relator, em despacho de 17/7/2019 (peça 149) , nos seguintes termos:
a) realizar, com base no art. 250, inciso V, do Regimento Interno do TCU, a oitiva do DNIT e da empresa contratada para que, no prazo de quinze dias, manifestem-se sobre as questões tratadas na instrução à peça 146, especialmente aquelas abordadas no seu Capítulo Exame Técnico, alertando-os que a não apresentação de manifestação ou sua eventual rejeição poderão resultar em decisão do Tribunal no sentido de desconstituir ato ou processo administrativo ou alterar contrato em seu desfavor; 
b) determinar ao DNIT, na pessoa do seu Diretor-Geral que, no prazo improrrogável de quinze dias: 
b.1) reapresente os orçamentos das obras já executadas e a executar no segmento de 7,28 km compreendido entre as estacas 4.015 a 4.380, corrigindo as inconsistências citadas na instrução e neste despacho, assim como outras que porventura sejam identificadas na análise técnica a ser procedida; 
b.2) ao cumprir o comando da alínea anterior, tome por base os preços extraídos do Sicro2, na referência de novembro/2013; 
b.3) encaminhe, juntamente com os orçamentos, as memórias de cálculo dos quantitativos adotados (correlacionando-os com as informações existentes no projeto executivo aprovado) , assim como a justificativa dos preços unitários considerados quando não houver consonância com as composições referenciais do Sicro; e 
b.4) indique os responsáveis, no âmbito do DNIT, pela análise e aprovação dos referidos orçamentos.  
c) informar que o não cumprimento da determinação, no prazo fixado, sem causa justificada, poderá ensejar a aplicação da multa prevista no art. 58, inciso IV, da Lei nº 8.443/1992, a qual prescinde de realização de prévia audiência, nos termos do art. 268, § 3º, do Regimento Interno do TCU. 
Notificados, o consórcio contratado e o DNIT apresentaram suas manifestações em agosto de 2019 (peças 154-158 e 159, respectivamente) . Consta ainda nos autos documentação encaminhada pela empresa Strata Engenharia (peças 166-201) , contratada pelo DNIT para supervisão das obras relativas ao Contrato 952/2014.
EXAME TÉCNICO 
A presente instrução apresenta a análise das manifestações encaminhadas pelo consórcio contratado e pelo DNIT em razão do despacho do Ministro Relator de peça 149, bem como dos elementos trazidos voluntariamente pela empresa supervisora, no que couber. 
I. Sobre a manifestação do DNIT (peça 159) 
O DNIT, em manifestação encaminhada pelo seu Diretor-Geral, informou ter se socorrido da empresa supervisora do contrato para dar cumprimento à determinação do item "b" do despacho do Ministro Relator (peça 149) , mas que o resultado do trabalho não fora o esperado, uma vez que teriam sido identificadas inconsistências nos orçamentos por ela apresentados e, por essa razão, não estariam passíveis de validação e aprovação (tais orçamentos foram enviados em mídia digital anexa à manifestação e também foi apresentada a Anotação de Responsabilidade Técnica do responsável técnico da empresa supervisora) . 
Informou ainda que a Diretoria de Infraestrutura Rodoviária (DIR) teria solicitado ao Exército Brasileiro a realização de levantamento topográfico e a quantificação dos serviços de terraplenagem executados na obra.
Ademais, informou que, considerando as informações relativas ao insucesso na obtenção dos orçamentos, estariam em andamento medidas administrativas em face das empresas envolvidas, bem como apurações que poderiam resultar na rescisão contratual.
Em 22/11/2019, o DNIT trouxe, verbalmente, informações adicionais de que o Contrato 952/2014 teria sido efetivamente rescindido. Em consulta a processo disponibilizado pela autarquia, confirmou-se, de fato, a rescisão unilateral do contrato, ocorrida em 17/10/2019, conforme termo acostado à peça 202, acompanhado de relato da Diretoria de Infraestrutura Rodoviária - DIR/DNIT e deliberação da Diretoria Colegiada que aprovou o ato administrativo.
II. Sobre a manifestação do Consórcio (peças 154-158) 
De início, verifica-se que, quanto às inconsistências apontadas no orçamento encaminhado pelo DNIT na instrução à peça 146, objeto da oitiva determinada no item "a" do despacho do Ministro Relator (peça 149) , o consórcio não se manifestou.
Embora não tenha tratado especificamente das inconsistências apontadas por esta unidade técnica no orçamento encaminhado pelo DNIT, o consórcio defende ser irregular a exigência de tal orçamento, uma vez que, no seu entender, não haveria irregularidade no projeto por ele elaborado a partir do anteprojeto de engenharia, razão pela qual a exigência de orçamento determinístico representaria uma descaracterização do RDC - Contratação Integrada.
Nesse sentido, a exemplo de sua manifestação anterior à peça 89, o consórcio procura novamente demonstrar a conformidade do projeto por ele apresentado com os documentos que balizaram a licitação, sustentando, em síntese, que a divergência de informações entre o anteprojeto de engenharia e o termo de referência seria inexistente, pois este seria expresso no sentido de que a proposta de preços das licitantes e os projetos básico/executivo deveriam considerar características técnicas e operacionais do anteprojeto de engenharia. 
Quanto a este ponto, os argumentos trazidos pelo consórcio nesta oportunidade são semelhantes aos trazidos por ele anteriormente, quais sejam, em síntese: que "o anteprojeto de engenharia foi o referencial utilizado pelo DNIT para a elaboração do seu orçamento estimativo e pelas licitantes quando da apresentação de suas propostas"; que a aparente divergência de informações entre o anteprojeto de engenharia e o termo de referência seria inexistente, pois este seria expresso no sentido de que a proposta de preços das licitantes e os projetos básico/executivo deveriam considerar características técnicas e operacionais do anteprojeto de engenharia; que durante a licitação, em diversas ocasiões, o DNIT teria registrado que avaliaria os requisitos de habilitação dos interessados considerando as diretrizes do anteprojeto de engenharia, reportando que decisões tomadas pela autarquia no decorrer do processo licitatório indicariam o anteprojeto como base para avaliação dos critérios adotados nos requisitos de habilitação; que a Nota Técnica 12/2017/DIREX/DNIT (peça 155) teria reconhecido que "as discussões acerca das diretrizes a serem observadas decorreram de mudança de posicionamento do DNIT", teria "reconhecido a impossibilidade de responsabilização do consórcio nesta questão" e teria confirmado que os critérios para análise dos projetos apresentados pelo Consórcio seriam os constantes ao anteprojeto de engenharia; que a resposta do Diretor de Planejamento e Pesquisa do DNIT em manifestação ao TCU teria esclarecido "que o orçamento do empreendimento foi estimado considerando as premissas do anteprojeto de engenharia, que delimita o trecho como de relevo montanhoso"; e que, no anúncio de inclusão do trecho no plano de concessões do governo federal, o trecho teria sido considerado integralmente como montanhoso, o que confirmaria o entendimento de que o DNIT orçou e licitou a obra com essa classificação.
Por fim, solicita o consórcio que o Tribunal reveja seu posicionamento para afastar as irregularidades inicialmente apontadas, posto que teriam sido "atendidas as exigências editalícias para fins de apresentação e aceitação do projeto básico", bem como "qualquer solicitação que desvirtue o regime de contratação integrada, inclusive quanto à orçamentação por preços unitários".
III. Sobre a manifestação da Empresa Supervisora (peças 166-201) 
A manifestação da empresa supervisora consiste de documentação encaminhada ao DNIT, com cópia para este Tribunal de Contas da União. 
Trata-se, basicamente, de elementos contestatórios de análise proferida em nota técnica do Superintendente Regional do DNIT no estado do Espírito Santo (peça 166, p. 28-32) , que trata do atendimento à determinação do TCU proferida no item "b" do despacho do Ministro Relator de peça 149.
Nessa nota técnica se apontam, dentre outras questões, a existência de inconsistências nos orçamentos apresentados pela supervisora e de constatações de serviços executados em desconformidade ao projeto aceito, bem como falhas no controle tecnológico, que colocariam em suspeição as atividades desenvolvidas pela empresa.
IV. Análise
Inicialmente, quanto às questões tratadas na instrução à peça 146, relacionadas às inconsistências identificadas no orçamento encaminhado pelo DNIT para fins de cumprir o disposto no item "b" do despacho do Ministro Relator de 29/4/19, não trouxe o DNIT qualquer contestação, limitando-se a informar, conforme já visto, que os orçamentos por ele encomendados à supervisora não foram passíveis de validação.
Mesmo assim, tais orçamentos foram enviados a este Tribunal, no intuito de atender a determinação proferida no despacho do Ministro Relator. Entretanto, não se pode considerar a determinação como atendida, haja vista que os orçamentos carecem de aprovação no âmbito do DNIT, conforme demandado no item "b.4" do Ministro Relator. Pelo contrário, como dito, o próprio DNIT reconhece que tais orçamentos não estariam passíveis de validação.
Por outro lado, vê-se que o DNIT buscou auxílio do Exército Brasileiro para obter as informações necessárias à elaboração dos orçamentos. Por essa razão, em que pese o não cumprimento da determinação no prazo fixado, não se vislumbra a aplicação da penalidade suscitada no item "c" da decisão do Ministro Relator.
No caso do consórcio contratado, em sua manifestação (peça 154) , como já dito, não se verificaram elementos para contraditar as inconsistências apontadas no orçamento do DNIT, mas sim argumentos defendendo a inexistência de descumprimento do instrumento convocatório e a manutenção dos preços contratuais.  
Avalia-se que, no que diz respeito aos argumentos que contestam o apontamento de descumprimento das premissas editalícias, não foram apresentados elementos novos além daqueles já trazidos anteriormente e refutados pela Secex-ES em sua análise procedida na instrução à peça 109, e corroborados por esta SeinfraRodoviaAviação na instrução à peça 127, p. 7.
Ademais, os argumentos que questionam as medidas saneadoras propostas pelo TCU não prosperam, já que somente teriam validade se não houvesse irregularidade no contrato. Na medida em que houve o descumprimento contratual, não haveria porque se questionar as medidas alvitradas.
Quanto aos elementos apresentados pela supervisora, verifica-se que não dizem respeito ao mérito das irregularidades em discussão nestes autos, mas apenas à responsabilidade da empresa em relação ao cumprimento de medida preliminar determinada pelo TCU visando ao saneamento das irregularidades (elaboração dos orçamentos) . 
Ressalta-se que as determinações foram direcionadas ao Diretor-Geral do DNIT, cabendo a este adotar as eventuais providências diante do não atendimento a demandas internas na esfera da autarquia, inclusive por parte de seus fornecedores. Verifica-se, ainda, quanto a esse ponto, que o DNIT instaurou procedimento administrativo de apuração de responsabilidade para averiguar as inadimplências na execução dos serviços objeto do contrato de supervisão (peça 203) .
Mesmo considerando que os elementos apresentados pela supervisora não dizem respeito ao mérito das irregularidades em discussão nestes autos, pondera-se que na eventualidade de a empresa supervisora vir a ser responsabilizada no deslinde das questões tratadas no âmbito deste Tribunal, os elementos por ela apresentados poderão vir a ser levados em consideração, caso se mostrem pertinentes.
Posto isso, não obstante constatadas a permanência das irregularidades e o atual insucesso das providências adotadas com vistas à elaboração dos orçamentos atinentes às obras no segmento de 7,28 km, tem-se um novo cenário com a rescisão do Contrato 952/2014.
Primeiro porque se perdeu o objeto da medida cautelar exarada no despacho de peça 64, referendada no Acórdão 604/2019-TCU-Plenário, por não mais subsistir o perigo da demora. Esse pressuposto estava antes caracterizado pelo risco associado à ausência do projeto básico que contemplasse a totalidade do objeto contratado, assim como à continuidade das obras no segmento de 7,28 km com um projeto executivo não aderente ao instrumento convocatório. Com a rescisão contratual, tais riscos não mais subsistem. 
Também, porque não há mais que se falar em elaboração de orçamento de obras a executar para fins de verificação da compatibilidade do preço contratado, pois as obras remanescentes não serão mais executadas no âmbito do Contrato 952/2014.
Entretanto, permanece necessária a elaboração do orçamento das obras já executadas, uma vez que, tendo-se rescindido o contrato com o segmento de 7,28 km não concluído, ou seja, com serviços inacabados, cabe, após uma avaliação sobre a serventia desses serviços, quantificar o seu preço de mercado, de modo a remunerar o consórcio contratado, de forma justa, pela prestação de serviços que, embora em desacordo com as premissas do instrumento convocatório, serão aproveitados pela Administração. 
Eventual diferença entre o valor dos serviços prestados a ser apurado na forma do parágrafo anterior e o valor já pago ao consórcio deverá ser objeto de ressarcimento ao erário, na forma prevista nos arts. 3º e 4º da Instrução Normativa TCU 71/2012, sem prejuízo da possibilidade da adoção de medidas judiciais que o DNIT entender cabíveis.
Cabe observar também que, conforme manifestação do DNIT, há possibilidade de que tenha havido falha no controle tecnológico de alguns serviços realizados, o que poderia colocar em suspeição sua qualidade. Se comprovadas eventuais desconformidades, os valores pagos por esses serviços deverão ser ressarcidos.
Frise-se que, segundo o DNIT (peça 202, p. 8) , o total de recursos já repassado ao contratado foi de R$ 44.586.049,60.
Diante do exposto, tendo em vista que o Contrato 952/2014 foi rescindido com execução parcial do seu objeto; que os serviços no trecho compreendido entre as estacas 4.015 e 4.380 (km 49,38 ao km 56,66) foram realizados a partir de projetos básico/executivo com nível de qualidade inferior ao previsto no termo de referência que balizou a contratação; e que o DNIT não trouxe até o momento elementos que demonstrem os quantitativos e custos dos serviços efetivamente realizados para fins de verificação da compatibilidade do valor pago ao contratado, propõe-se:
 revogar a medida cautelar exarada no despacho de peça 64, referendada no Acórdão 604/2019-TCU-Plenário, ante a perda do seu objeto, em decorrência da rescisão do Contrato 952/2014;
 determinar ao DNIT que, no prazo de 90 (noventa) dias:
b.1) elabore o orçamento das obras executadas no âmbito do Contrato 952/2014, baseado nos preços extraídos do Sicro2, na referência de novembro/2013 (ou em preços devidamente justificados, quando estes não guardarem consonância com as composições referenciais do Sicro) , e fundamentado em memórias de cálculo dos quantitativos (correlacionando-os com as informações existentes no projeto executivo aprovado) ;
b.2) adote, no caso de ocorrência de dano ao erário apurado em face do procedimento realizado na forma do item anterior, as medidas previstas nos arts. 3º e 4º da Instrução Normativa TCU 71/2012, sem prejuízo da possibilidade da adoção de medidas judiciais que o DNIT entender cabíveis, com vistas ao ressarcimento ao erário.
Vale registrar, em acréscimo, que, mesmo que inexistisse dúvida acerca da serventia dos serviços executados e que a obra estivesse em concordância com as premissas do instrumento convocatório, caberia, no caso, a avaliação da representatividade do preço pago ao consórcio.
Isso porque, no caso do Contrato 952/2014, o preço médio contratual de cada família de serviços estabelecido não faz distinção entre subsegmentos do objeto contratado. O preço pactuado, em tese, serve para remunerar a execução dos serviços em cada quilômetro abarcado pelo contrato, sem qualquer diferenciação entre possíveis subsegmentos. 
Por exemplo, no caso da família de serviços de terraplenagem, o critério de medição estabelecido para Contrato 952/2014 considera um preço unitário médio por quilômetro de R$ 3.800.556,25 para todo o trecho ondulado (km 49,38 ao km 71,72) . Supondo a ocorrência, no segmento de 7,28 km (km 49,38 ao km 56,66) , de volumes ou momentos de transporte de terraplenagem abaixo da média do trecho ondulado, o custo da terraplenagem nesse segmento seria menor que o preço unitário médio de R$ 3.800.556,25. Essa diferença seria compensada em outros subsegmentos do trecho ondulado que apresentassem volumes ou momentos de transporte de terraplenagem superiores à média, de modo que, concluída a totalidade do trecho ondulado, manter-se-ia o equilíbrio econômico-financeiro originalmente pactuado. Na medida em que o trecho foi executado apenas parcialmente, não se tem mais garantida a manutenção desse equilíbrio econômico-financeiro.
Dessa forma, verifica-se que a definição do preço médio contratual de cada família de serviços tem como pressuposto a completa execução do objeto contratado, considerando as premissas estabelecidas no edital de licitação. Em outras palavras, o preço médio refere-se a um objeto contratual global e específico. Portanto, a execução parcial do objeto contratado, tal qual se vê no caso em questão, pode acarretar perda de representatividade do preço médio de cada família de serviço e, por consequência, a necessidade de se reavaliar o critério de medição estabelecido, que não considera as especificidades advindas dessas alterações.
CONCLUSÃO
Esta instrução teve o objetivo a análise das manifestações apresentadas pelo consórcio contratado e pelo DNIT em razão do despacho de 17/7/2019 exarado pelo Ministro Relator (peça 149) , bem como, no que coubesse, dos elementos trazidos voluntariamente pela empresa supervisora.
O despacho exarado pelo Ministro Relator em 17/7/2019 contemplou oitivas do DNIT e do consórcio contratado a respeito dos apontamentos da instrução desta unidade técnica à peça 142, relacionados às inconsistências identificadas no orçamento encaminhado pelo DNIT para fins de cumprimento ao disposto no item "b" de despacho anterior do Ministro Relator, de 29/4/19 (peça 130) . 
Ademais, contemplou determinação ao DNIT para reapresentação dos orçamentos das obras já executadas e a executar no segmento de 7,28 km entre as estacas 4.105 e 4.380, corrigindo as inconsistências apontadas por esta unidade técnica, tomando por base os preços extraídos do Sicro2 na referência de novembro/2013 e apresentando a memória de cálculo dos quantitativos.
Quanto à determinação exarada ao DNIT, verificou-se o não cumprimento, tendo a autarquia afirmado que orçamento encomendado à empresa supervisora não teria sido passível de ser validado. O DNIT acrescentou que estaria em tratativas com o Exército Brasileiro para a realização de levantamentos a respeito dos serviços de terraplenagem efetivamente executados na obra. 
Com relação às oitivas realizadas, o DNIT, o consórcio contratado ou a empresa supervisora não trouxeram qualquer contestação a respeito dos apontamentos da instrução desta unidade técnica à peça 142, relacionados às inconsistências identificadas no orçamento que havia sido anteriormente encaminhado a este Tribunal.
Também não se verificaram elementos aptos a alterar análise já proferida em instrução anterior da Secex-ES (peça 109) e corroborada por esta SeinfraRodoviaAviação (peça 127, p. 7) , na qual examinou-se o mérito quanto às duas questões levantadas pelo Ministro José Múcio Monteiro, então Relator destes autos, em seu despacho à peça 64, quais sejam:
o início das obras sem que o projeto básico de todo o segmento tivesse sido aprovado, e 
a não aderência da parcela do projeto desenvolvido e da parte da obra executada em relação ao termo de referência do edital.
A confirmação dessas irregularidades ensejaria, a princípio, proposta de determinação de medidas corretivas a serem tomadas pelo DNIT. Contudo, fato novo sobreveio aos autos, a partir de informação fornecida pelo DNIT dando conta da rescisão do Contrato 952/2014, ocorrida em 17/10/2019.
Em face da rescisão contratual, avalia-se que a medida cautelar exarada no despacho de peça 64, referendada no Acórdão 604/2019-TCU-Plenário, perdeu o seu objeto, por não mais subsistir o perigo da demora, antes caracterizado pelo risco associado à ausência do projeto básico que contemplasse a totalidade do objeto contratado, assim como à continuidade das obras no segmento de 7,28 km em um projeto executivo não aderente ao instrumento convocatório. 
Ademais, considerando a execução parcial do objeto contratado, bem como o fato de os serviços no trecho compreendido entre as estacas 4.015 e 4.380 (km 49,38 ao km 56,66) haverem sido executados de forma incompleta e a partir de projetos básico/executivo com nível de qualidade inferior ao previsto no termo de referência que balizou a contratação, e a ausência de elementos que demonstrem os quantitativos e custos dos serviços parcialmente executados para fins de verificação da compatibilidade do valor pago ao contratado, propõe-se expedir determinação ao DNIT para que, no prazo de 90 (noventa) dias:
a) elabore o orçamento das obras executadas no âmbito do Contrato 952/2014, baseado nos preços extraídos do Sicro2, na referência de novembro/2013 (ou em preços devidamente justificados, quando estes não guardarem consonância com as composições referenciais do Sicro) , e fundamentado em memórias de cálculo dos quantitativos (correlacionando-os com as informações existentes no projeto executivo aprovado) ; e
b) adote, no caso de ocorrência de dano ao erário apurado em face do procedimento realizado na forma do item anterior, as medidas previstas nos arts. 3º e 4º da Instrução Normativa TCU 71/2012, sem prejuízo da possibilidade da adoção de medidas judiciais que o DNIT entender cabíveis, com vistas ao ressarcimento ao erário.
Diante da rescisão do contrato e da determinação proposta no parágrafo anterior, propõe-se, nos termos do art. 169, inc. I, do Regimento Interno do TCU, o arquivamento dos presentes autos mediante apensamento definitivo ao processo a ser autuado para monitoramento das providências a serem adotadas. 
PROPOSTA DE ENCAMINHAMENTO
Ante o exposto, submetem-se os autos à consideração superior, propondo que o Tribunal:
 revogue, por perda de objeto decorrente da rescisão do Contrato 952/2014, a medida cautelar exarada no despacho de peça 64 dos presentes autos, referendada no Acórdão 604/2019-TCU-Plenário;
 determine, com fundamento no art. 250, inc. II, do Regimento Interno do TCU, ao Departamento Nacional de Infraestrutura de Transportes, que, no prazo de 90 (noventa) dias:
b.1) elabore o orçamento das obras executadas no âmbito do Contrato 952/2014, baseado nos preços extraídos do Sicro2, na referência de novembro/2013 (ou em preços devidamente justificados, quando estes não guardarem consonância com as composições referenciais do Sicro) , e fundamentado em memórias de cálculo dos quantitativos (correlacionando-os com as informações existentes no projeto executivo aprovado) ;
b.2) adote, no caso de ocorrência de dano ao erário apurado em face do procedimento realizado na forma do item anterior, as medidas previstas nos arts. 3º e 4º da Instrução Normativa TCU 71/2012, sem prejuízo da possibilidade da adoção de medidas judiciais que o DNIT entender cabíveis, com vistas ao ressarcimento ao erário.
 determine, nos termos do art. 169, inc. I, do Regimento Interno do TCU, o arquivamento dos presentes autos por apensamento definitivo ao processo a ser autuado para monitoramento do item anterior;
 encaminhe cópia da deliberação que venha a ser proferida ao Departamento Nacional de Infraestrutura de Transportes, ao Consórcio Aterpa/Serveng/Maia Melo e à empresa Strata Engenharia Ltda., dando-lhes ciência de que o inteiro teor da deliberação poderá ser consultado no endereço www.tcu.gov.br/acordaos. 
É o Relatório.

8.1. Cristiano Nascimento e Figueiredo (101.334/OAB-MG) e outros, representando Consorcio Aterpa Serveng Maia Melo e Consorcio Aterpa Serveng Maia Melo;  
8.2. Paulo Aristóteles Amador de Sousa, representando Departamento Nacional de Infraestrutura de Transportes.

Não atuou.

REPRESENTAÇÃO. RDC. CONTRATAÇÃO INTEGRADA DE EMPRESA PARA ELABORAÇÃO DO PROJETO BÁSICO E EXECUTIVO DE ENGENHARIA E EXECUÇÃO DAS OBRAS PARA DUPLICAÇÃO DE RODOVIA E RESTAURAÇÃO DA PISTA EXISTENTE E OBRAS-DE-ARTE ESPECIAIS NA RODOVIA BR-262/ES. EXECUÇÃO DA OBRA EM DESCONFORMIDADE AO QUE ESTABELECE O EDITAL DE LICITAÇÃO. MEDIDA CAUTELAR. SUSPENSÃO PARCIAL DA EXECUÇÃO DO CONTRATO. RESCISÃO CONTRATUAL. PERDA DE OBJETO DA CAUTELAR. DETERMINAÇÕES. MONITORAMENTO. CIÊNCIA AOS INTERESSADOS.

REPRESENTAÇÃO (REPR)

Secretaria de Fiscalização de Infraestrutura Rodoviária e de Aviação Civil (SeinfraRod).

Trata-se de Representação, com pedido de medida cautelar, formulada por equipe de auditoria da Sec/ES em relação à Licitação RDC/CI nº 365/2014 e ao correspondente Contrato RDC nº 952/2014, firmado entre o Departamento Nacional de Infraestrutura de Transportes - Dnit e o Consórcio Aterpa - Serveng - Maia Melo. O objeto do contrato é a elaboração do projeto básico e executivo de engenharia, e execução das obras para duplicação de rodovia e restauração da pista existente e obras de arte especiais na Rodovia BR-262/ES, no segmento km 19,1 ao km 71,72. 
2. 	Em suma, a representante aponta divergências entre o anteprojeto de engenharia que foi usado como base para a licitação e as especificações estabelecidas no termo de referência, constante do anexo IV do próprio edital, que impactam critérios relevantes para a segurança do trecho, tais como inclinação de rampa, raios das curvas e velocidade máxima de tráfego.
3.	Em 18/12/2018, o Ministro José Mucio Monteiro, então relator do feito, determinou a suspensão da execução do Contrato RDC 952/2014 até que este Tribunal decida o mérito processual, exceto as intervenções atinentes à Ponte sobre o Córrego Boa Vista, realizando a oitiva do Departamento Nacional de Infraestrutura de Transportes - Dnit e da empresa contratada (peça 64) .
4. 	Atuando nos presentes autos por força do art. 152 do Regimento Interno do TCU (RI/TCU) , coube a mim submeter ao referendo do Plenário a cautelar concedida, nos termos do art. 276 do RI/TCU. Antes de adotar tal providência, o Dnit encaminhou ao TCU o Ofício 503/2019/ACE/DG/DNIT SEDE-DNIT (peça 86) , onde solicitou o prazo de 30 dias para rediscutir internamente o assunto, ante a complexidade da matéria e as recentes modificações no quadro de Diretores da autarquia.
5.	Em 23/1/2019, diante dos argumentos do Dnit, propus, e este Plenário acolheu por meio do Acórdão 41/2019-TCU-Plenário, "suspender por 30 dias o referendo da medida cautelar concedida por meio do despacho acostado à peça 64".
6.	Uma vez expirado o prazo estipulado pelo Acórdão 41/2019-TCU-Plenário, e considerando que a matéria ainda estava sob exame desta Corte, a medida cautelar determinada pelo Ministro José Mucio Monteiro em 18/12/2018 em relação ao Contrato RDC nº 952/2014 tinha de ser submetida ao referendo deste Colegiado, nos termos do art. 276, § 1º, do RI/TCU, o que foi materializado mediante o Acórdão 604/2019-TCU-Plenário, aprovado na Sessão de 20/3/2019.
7.	As duas questões levantadas pelo Ministro José Múcio Monteiro, então Relator destes autos, em seu despacho à peça 64, foram:
a) início das obras sem que o projeto básico de todo o segmento tivesse sido aprovado, e 
b) não aderência da parcela do projeto desenvolvido e da parte da obra executada em relação ao termo de referência do edital.
8.	A confirmação dessas irregularidades ensejaria, a princípio, proposta de determinação de medidas corretivas a serem tomadas pelo Dnit. Contudo, fato novo sobreveio aos autos: o Dnit comunicou a rescisão do Contrato 952/2014, ocorrida em 17/10/2019.
9.	Em face da rescisão contratual, a medida cautelar exarada no despacho de peça 64, referendada no Acórdão 604/2019-TCU-Plenário, perdeu o seu objeto, por não mais subsistir o perigo da demora, antes caracterizado pelo risco associado à ausência do projeto básico que contemplasse a totalidade do objeto contratado, assim como à continuidade das obras no segmento de 7,28 km em um projeto executivo não aderente ao instrumento convocatório. 
10.	Outrossim, tendo em vista a execução parcial do objeto contratado, bem como o fato de os serviços no trecho compreendido entre as estacas 4.015 e 4.380 (km 49,38 ao km 56,66) haverem sido executados de forma incompleta e a partir de projetos básico/executivo com nível de qualidade inferior ao previsto no termo de referência que balizou a contratação, e a ausência de elementos que demonstrem os quantitativos e custos dos serviços parcialmente executados para fins de verificação da compatibilidade do valor pago ao contratado, deve ser determinado ao Dnit que, no prazo de 90 (noventa) dias:
a) elabore o orçamento das obras executadas no âmbito do Contrato 952/2014, baseado nos preços extraídos do Sicro2, na referência de novembro/2013 (ou em preços devidamente justificados, quando estes não guardarem consonância com as composições referenciais do Sicro) , e fundamentado em memórias de cálculo dos quantitativos (correlacionando-os com as informações existentes no projeto executivo aprovado) ; 
b) adote, no caso de ocorrência de dano ao erário apurado em face do procedimento realizado na forma do item anterior, as medidas previstas nos arts. 3º e 4º da Instrução Normativa TCU 71/2012, sem prejuízo da possibilidade da adoção de medidas judiciais que o DNIT entender cabíveis, com vistas ao ressarcimento ao erário.
11.	Diante da rescisão do contrato e da determinação ora proposta, nos termos do art. 169, inc. I, do Regimento Interno do TCU, o processo pode ser arquivado mediante apensamento definitivo ao processo a ser autuado para monitoramento das providências a serem adotadas.
12.	Ante o exposto, acolho a proposta uníssona da unidade técnica e voto no sentido de que seja adotada a minuta de acórdão que ora submeto à apreciação deste Colegiado.
TCU, Sala das Sessões Ministro Luciano Brandão Alves de Souza, em 11 de dezembro de 2019.
RAIMUNDO CARREIRO 
Relator